臺灣高等法院臺南分院刑事裁定
                                    109年度毒抗字第481號
抗  告  人
即  被  告  方元敬


上列抗告人因聲請觀察勒戒案件，不服臺灣臺南地方法院中華民
國109 年9 月22日裁定( 109 年度毒聲字第186 號) ，提起抗告
，本院裁定如下：
    主  文
抗告駁回。
    理  由
一、抗告意旨略以：抗告人即被告（下稱被告）不服原審觀察勒
    戒裁定，原因如下：㈠民國109 年8 月2 日下午2 時，警方
    至其住處查緝車牌號碼000-000 普通重型機車，並沒有裁定
    書上所說明的搜索同意書，是警方直接進入住處說要查緝該
    000-000 機車，並未出示搜索同意書。㈡在該000-000 機車
    內搜到海洛因1 包，那並不是海洛因，而是葡萄糖粉，若是
    海洛因，為何該裁定沒有說明其重量多少? 是否銷毀? ㈢被
    告於9 月1 日有向檢察官聲請緩起訴，希望以替代療法來施
    以戒癮，被告並主動至臺南成大醫院尋求治療，自費喝美沙
    冬，檢察官似乎不給抗告人一次自新免除入獄的機會。㈣被
    告罹患HIV(愛滋病) 及肝硬化，現於成大醫院治療中，若入
    獄觀察勒戒必中斷治療，故懇請鈞院重新裁定。㈤被告之母
    親現78歲，身體又因中風行動不便，被告需照顧母親，且被
    告擔任義交工作，指揮交通，有正常穩定的工作，若入獄觀
    察勒戒必失去工作，對被告之母親生活影響極大。㈥原審法
    院一紙裁定書即告知被告須接受觀察勒戒，被告不解，一般
    法律程序不是都須上法院審理、判決才可裁定嗎? ㈦綜上所
    述，懇請鈞院撤銷該裁定，重新裁定，也能給被告緩起訴，
    以另類替代療法給予被告機會，讓被告有重生再造行為等語
    ，對原裁定提起抗告。
二、按犯毒品危害防制條例第10條之罪者，檢察官應聲請法院裁
    定，或少年法院（地方法院少年法庭）應先裁定，令被告或
    少年入勒戒處所觀察、勒戒，其期間不得逾2 月，毒品危害
    防制條例第20條第1 項定有明文。又依毒品危害防制條例第
    20條第3 項規定：「依前項規定為觀察、勒戒或強制戒治執
    行完畢釋放後，3 年後再犯第10條之罪者，適用前二項之規
    定。」亦即如觀察、勒戒或強制戒治執行完畢釋放後，3 年
    後始再有施用第一級、第二級毒品之行為者，仍適用初犯之
    規定，先經觀察、勒戒、強制戒治之程序。
三、另按97年4 月30日修正公布之毒品危害防制條例第24條第1
    項固明定：「本法第20條第1 項及第23條第2 項之程式，於
    檢察官先依刑事訴訟法第253 條之1 第1 項、第253 條之2
    之規定，為附命完成戒癮治療之緩起訴處分時，或於少年法
    院（地方法院少年法庭）認以依少年事件處理法程式處理為
    適當時，不適用之」。又行政院依毒品危害防制條例第24條
    第3 項授權而訂定「毒品戒癮治療實施辦法及完成治療認定
    標準」（下稱戒癮治療認定標準）第2 條規定，戒癮治療之
    實施對象，為施用第一級毒品海洛因、嗎啡、鴉片及前開相
    類製品與第二級毒品者（第2 條第1 項）；被告有下列情事
    之一時，不適合為附命完成戒癮治療之緩起訴處分。但無礙
    其完成戒癮治療之期程者，不在此限：一、緩起訴處分前，
    因故意犯他罪，經檢察官提起公訴或判決有罪確定。二、緩
    起訴處分前，另案撤銷假釋，等待入監服刑。三、緩起訴處
    分前，另案羈押或執行有期徒刑（第2 條第2 項）。亦即檢
    察官依上述規定對施用毒品之被告得為附命戒癮治療之緩起
    訴處分，排除觀察勒戒及起訴（含聲請簡易判決處刑）規定
    之適用。換言之，檢察官對於「初犯」及「3 年後再犯之毒
    癮治療方式，得依職權斟酌個案具體情節，裁量採行「緩起
    訴之戒癮治療」或「聲請法院裁准觀察、勒戒」。現行有效
    之毒品危害防制條例第24條第1 項之立法採行「觀察勒戒」
    與「緩起訴之戒癮治療」併行之雙軌模式（毒品危害防制條
    例第24條雖於109 年1 月15日修正，依同條例第36條規定施
    行日期另定尚未施行），應認有賦與檢察官依裁量行使之職
    權，而檢察官是否給予施用毒品者為附命完成戒癮之緩起訴
    處分，自得本於毒品危害防制條例第24條之規定及立法目的
    ，依上述行政院所頒之「毒品戒癮治療實施辦法及完成治療
    認定標準」，選擇實施對象、內容、方式與執行之醫療機構
    ，妥為斟酌、裁量，始予決定，而其裁量之結果如認適於為
    緩起訴處分者，需於緩起訴處分中說明其判斷之依據，如認
    為應向法院聲請觀察、勒戒，因係適用原則而非例外，自無
    需贅餘交代不適於為緩起訴處分之理由，法院原則上應予尊
    重，僅就檢察官之判斷有違背法令、事實認定有誤或其裁量
    有重大明顯瑕疵等事項為有限度之低密度審查。又有關毒品
    危害防制條例觀察、勒戒之規定，係對施用毒品成癮者所為
    之積極矯治措施之保安處分，目的在斷絕施用毒品者對毒品
    之依賴，屬強制規定，除經檢察官審酌個案情形，依毒品危
    害防制條例第24條第1 項為附命完成戒癮治療之緩起訴處分
    ，可排除觀察、勒戒之適用外，凡經檢察官聲請法院裁定將
    被告送勒戒處所觀察、勒戒，法院只得就檢察官之聲請是否
    適法為裁定，法院尚無自由斟酌以其他方式替代或得以其他
    原因免予執行之權。再所謂「戒癮治療計畫」，係法務部基
    於防制毒品危害之刑事政策，與毒品危害防制條例第24條鑑
    於對若干施用毒品者，若僅施以徒刑不足以斷絕毒癮之規範
    本旨，乃令檢察機關與衛生主管機關合作，由檢察官審酌個
    案情形，援引毒品危害防制條例第24條，改以緩起訴處分方
    式轉介毒品施用者前往醫療院所治療，惟是否給予被告為附
    命完成戒癮之緩起訴處分，屬檢察官之職權。
四、被告雖以上開情詞提起抗告，惟查：
  ㈠本件被告抗告意旨並未否認伊於109 年8 月2 日下午2 時許
    ，在臺南市○○區○○路0 段○○○公園內，以將海洛因加水稀釋
    置入針筒注射方式施用第一級毒品海洛因1 次之犯行。被告
    於109 年8 月4 日下午5 時5 分許，經警徵得其同意，採集
    尿液送驗結果呈可待因、嗎啡陽性反應之事實，且據被告於
    警詢及偵訊中坦承不諱，並有採尿採證同意書、毒品案件尿
    液編號與姓名對照表及臺南市政府衛生局檢驗結果報告各1 
    份附卷可稽，是被告施用第一級毒品之犯行，堪以認定。再
    者，被告前於87年間因施用毒品案件，經原審裁定送強制戒
    治，於88年6 月23日停止強制戒治付保護管束，並於88年12
    月1 日保護管束期滿未經撤銷視為執行完畢，並經臺灣臺南
    地方檢察署檢察官以88年度戒毒偵字第129 號為不起訴處分
    確定，復於前揭強制戒治執行完畢後5 年內之92年間，因施
    用毒品案件，經檢察官聲請強制戒治並起訴，強制戒治部分
    ，經原審以92年度毒聲字第136 號裁定令入戒治處所施以強
    制戒治，於93年1 月31日因法律修正報結等情，有臺灣高等
    法院被告前案紀錄表1 件在卷可按，是被告本件施用第一級
    毒品之犯行，顯係於前次強制戒治執行完畢後，並非於3 年
    內再犯毒品危害防制條例第10條第1 項之罪，是被告本次所
    犯毒品危害防制條例第10條第1 項之施用第一級毒品罪，按
    首揭法律規定，自可由檢察官裁量為「緩起訴之戒癮治療」
    或「聲請法院裁准觀察、勒戒」。原審因檢察官聲請，認本
    件被告確有施用第一級毒品之犯行，而依毒品危害防制條例
    第20條第1 項規定，裁定被告應送勒戒處所觀察、勒戒，其
    期間不得逾2 月。本院經核原審認事用法，並無不合。
  ㈡又毒品危害防制條例第21條之規定，係指於施用毒品犯行未
    發覺前，即自動向醫療機構請求治療，而於治療中始經查獲
    該項未發覺之犯罪而言，亦即於治療中經查獲「治療前」所
    犯而未經發覺之施用毒品犯罪。本件被告前揭施用第一級毒
    品海洛因之犯行業經警先為查獲，顯無上開規定之適用。另
    毒品危害防制條例所規定之觀察、勒戒處分，其立法意旨在
    幫助施用毒品者戒除毒癮，該處分之性質非為懲戒行為人，
    而係為消滅行為人再次施用毒品之危險性，目的在戒除行為
    人施用毒品之身癮及心癮措施，觀察、勒戒係導入一療程觀
    念，針對行為人將來之危險所為預防、矯治措施之保安處分
    ，以達教化與治療之目的，可謂刑罰之補充制度，從而毒品
    危害防制條例本身所規定之觀察、勒戒及強制戒治等保安處
    分，雖兼具自由刑之性質，卻有刑罰不可替代之教化治療作
    用，且觀察、勒戒既屬用以矯治、預防行為人反社會性格，
    而具社會保安功能之保安處分，當無因行為人之個人或家庭
    因素而免予執行之理。再者，毒品危害防制條例第20條第1
    項關於觀察、勒戒之規定，係屬強制規定，除有前述毒品危
    害防制條例第21條、第24條之情形，可排除適用觀察、勒戒
    之程序外，只要違反毒品危害防制條例第10條之規定者，檢
    察官即應向法院聲請裁定其入勒戒處所觀察、勒戒，法院並
    應據以裁定，尚無自由斟酌以其他方式替代或得以其他原因
    免予執行之權，已如前述。檢察官於偵查後，本得審酌個案
    情形依職權是否為依毒品危害防制條例第24條第1 項為附完
    成戒癮治療之緩起訴處分，本件經檢察官審酌個案情節後，
    向原審聲請裁定將被告送觀察、勒戒，難認有何違誤或裁量
    有重大明顯瑕疵之處，且並非被告於偵查中具狀向檢察官聲
    請接受戒癮治療，檢察官即無審酌之餘地，而應准許，是檢
    察官審酌各情依職權對被告聲請觀察勒戒，尚難認其裁量有
    何違法或失當之虞，被告以此質疑檢察官裁量失當亦有誤會
    。另被告上開所述之其施用毒品之原因及其家庭、生活、經
    濟等狀況，經核亦非法院是否應裁定令被告入勒戒處所觀察
    、勒戒所得審酌之事項，被告據以提起抗告，因而指摘原裁
    定不當，亦無足採。
  ㈢原審依前揭事證所示，認被告本件施用第一級毒品犯行，事
    證明確，並無另行調查事實之必要，且毒品危害防制條例並
    未明定法院須經開庭審理程序，始得為觀察、勒戒之裁定，
    此與刑事訴訟法關於羈押被告需先行訊問之法定程序原則有
    別。是故原審雖未傳訊被告到庭陳述意見，逕依本件案卷之
    訴訟資料書面審理後，裁定被告應送勒戒處所觀察、勒戒，
    並無違反正當程序，亦無何違反比例原則等情。抗告意旨認
    法院就聲請觀察、勒戒裁定程序未經開庭審理，未聽取被告
    意見即有違誤云云，尚難認為有理。至於被告抗告意旨所指
    本件警方並無出示搜索同意書、扣案之物並非海洛因1 包云
    云，查本案查獲過程係警於同年月4 日下午3 時15分許在被
    告位於臺南市○區○○街00號住處查緝車牌號碼000-000 號普
    通重型機車，經被告同意搜索，此有被告簽具之搜索同意書
    1 份在卷可參（警卷第33頁），則本件搜索既經被告出於自
    願性同意，則已符合刑事訴訟法第131 條之1 同意搜索之要
    件。又扣案之白色粉末1 包經送驗結果，確呈海洛因陽性反
    應（含袋重0.60 公克‧驗餘淨重0.330 公克），亦有高雄市
    立凱旋醫院109年8 月25日高市凱醫驗字第65459 號濫用藥
    物成品檢驗鑑定書1 紙在卷可稽，則被告上述抗告所執，均
    有誤解。
五、綜上所述，原審依檢察官之聲請，裁定應將被告送勒戒處所
    施以觀察、勒戒，經核於法尚無不合。被告以上開情詞，指
    摘原裁定不當而據以提起抗告，為無理由，應予駁回。
據上論斷，應依刑事訴訟法第412 條，裁定如主文。
本案經檢察官黃立夫提起公訴，檢察官李松諺提起上訴，檢察官
黃朝貴到庭執行職務。
中　　華　　民　　國　109 　　年　　10　　月　　14　　日
                  刑事第二庭    審判長法  官  陳顯榮
                                      法  官  陳弘能
                                      法  官  黃裕堯
以上正本證明與原本無異。
不得再抗告。
                                      書記官  蔡孟芬
中　　華　　民　　國　 109　　年　　10　　月　　14　　日